【裁判字號】    96,上,1002
【裁判日期】    970923
【裁判案由】    塗銷抵押權登記等
【裁判全文】
臺灣高等法院民事判決                  96年度上字第1002號
上  訴  人  丁○○
                        樓
            乙○○
兼上列一人
法定代理人  丙○○（原名蔡淑鈺）
                      住同上
共      同
訴訟代理人  林明正律師
複  代理人  周志吉律師
被  上訴人  渣打國際商業銀行股份有限公司
                      設新竹市○○路106號
法定代理人  甲○○    住同上
訴訟代理人  彭成青律師
上列當事人間請求塗銷抵押權登記等事件，上訴人對於中華民國
九十六年九月二十八日臺灣板橋地方法院九十六年度訴字第一九
四號第一審判決提起上訴，本院於九十七年九月九日言詞辯論終
結，判決如下：
    主  文
上訴駁回。
第二審訴訟費用由上訴人負擔。
    事  實
一、被上訴人主張：上訴人丙○○（下稱丙○○）積欠伊本金新
    臺幣（下同）一千一百八十五萬八千六百五十一元及遲延利
    息暨違約金等債務迄未清償，詎丙○○意圖影響強制執行結
    果且為脫產行為，明知其與上訴人丁○○（下稱丁○○）間
    僅於民國九十五年一月九日存在七十五萬元借貸債權，竟於
    九十五年四月十日將其所有如原審判決附表（下稱附表）所
    示之不動產即坐落臺北縣板橋市○○○段一六六地號所有權
    應有部分萬分之一八二土地及其上建號六０四八號門牌臺北
    縣板橋市○○路○段二二號六樓建物所有權全部（下稱系爭
    不動產）設定二百一十萬元之第二順位抵押權（下稱系爭抵
    押權）予丁○○，顯無對價關係，屬無償行為，且有害及伊
    之債權無法受清償。嗣丙○○復於九十五年五月二十五日將
    系爭不動產無償贈與其女即上訴人乙○○（下稱乙○○），
    並於九十五年六月三十日辦竣所有權移轉登記，然斯時丙○
    ○之總資產已不足清償對伊所負之上開債務，丙○○、乙○
    ○所為贈與行為，致伊無法就系爭不動產求償。爰依民法第
    二百四十四條第一項規定，求為判決撤銷丙○○、丁○○間
    於九十五年四月十日所為之系爭抵押權設定行為，丁○○應
    塗銷系爭抵押權設定登記，另撤銷丙○○將系爭不動產贈與
    乙○○之債權行為及所有權移轉登記物權行為，乙○○應塗
    銷系爭不動產於九十五年六月三十日以贈與為原因之所有權
    移轉登記等語（被上訴人於原審主張丙○○與丁○○就系爭
    不動產設定系爭抵押權為通謀虛偽意思表示行為，應屬無效
    ，請求確認系爭抵押權及所擔保之債權不存在，丁○○應將
    系爭抵押權設定登記塗銷先位之訴部分，經原審判決敗訴後
    ，未據被上訴人聲明不服，提起上訴，已告確定，茲不贅述
    ），並於本院答辯聲明：駁回上訴人之上訴。
二、上訴人則以：丙○○自九十四年三月三日起陸續向丁○○借
    貸，至九十四年四月一日核算積欠二百一十九萬一千元，丙
    ○○曾於九十四年四月四日將系爭不動產設定二百一十萬元
    抵押權予丁○○，以資擔保，因丙○○計畫另向銀行借取較
    高額度貸款，雙方乃同意於同年六月二日將該抵押權塗銷，
    純屬權宜之計，非丙○○已清償上開借款。嗣因銀行未能提
    供所需額度，丙○○於九十五年一月九日再向丁○○借貸七
    十五萬元，復於同年四月十日設定債權額同為二百一十萬元
    之系爭抵押權予丁○○，以擔保積欠丁○○之債務，非屬無
    對價關係之無償行為，被上訴人自不得請求撤銷系爭抵押權
    設定行為。又系爭不動產已設定第一順位之最高限額三百七
    十萬元抵押權予訴外人臺灣土地銀行，加計第二順位之系爭
    抵押權，合計擔保債務共五百八十萬元，而系爭不動產現值
    僅五百二十三萬元，與上開設定金額相當，縱丙○○將系爭
    不動產無償贈與乙○○，亦無害及被上訴人之債權，被上訴
    人請求撤銷贈與行為及塗銷所有權移轉登記，亦無理由等語
    ，資為抗辯。並於本院上訴聲明：(一)原判決不利於上訴人部
    分廢棄。(二)上開廢棄部分，被上訴人在第一審之訴駁回。
三、被上訴人主張如附表所示之系爭不動產原係丙○○所有，丙
    ○○對於被上訴人負有本金一千一百八十五萬八千六百五十
    一元及利息暨違約金之債務，丙○○於九十五年四月十日就
    其所有之系爭不動產，設定系爭二百一十萬元之第二順位抵
    押權予丁○○，嗣於九十五年五月二十五日將系爭不動產贈
    與乙○○，並於九十五年六月三十日辦竣所有權移轉登記之
    事實，已據其提出臺灣桃園地方法院九十五年度重訴字第二
    ０四號民事判決及確定證明書（見原審卷第十四至十五頁、
    第十六頁）、土地及建物登記謄本（見原審卷第八至十一頁
    ）、異動索引（見原審卷第十二至十三頁）為證，並有臺北
    縣板橋地政事務所九十六年二月八日北縣板地登字第０九六
    ０００二三０四號函暨登記申請書在卷可憑（見原審卷第五
    ０至一一六頁），且為上訴人所不爭執，堪信此部分事實為
    真實。惟被上訴人主張丙○○設定系爭抵押權予丁○○，及
    丙○○將系爭不動產無償贈與乙○○並辦竣所有權移轉登記
    ，二者均屬無對價關係之無償行為，有害及其債權，其得請
    求撤銷該抵押權設定行為、贈與之債權與物權行為及塗銷登
    記等情，則為上訴人所否認，並以前開情詞置辯。是以本件
    應審究之重點厥為：(一)丙○○於九十五年四月十日將系爭不
    動產設定系爭抵押權予丁○○，是否為無償行為？被上訴人
    得否請求撤銷丁○○、丙○○間設定系爭抵押權之行為，並
    請求丁○○塗銷系爭抵押權登記？(二)丙○○贈與系爭不動產
    予乙○○，是否害及被上訴人之債權？被上訴人是否得請求
    撤銷丙○○與乙○○間贈與之債權及物權行為？得否請求乙
    ○○塗銷該所有權移轉登記？茲分述於後。
四、關於被上訴人請求撤銷丁○○、丙○○間就系爭不動產於九
    十五年四月十日設定之系爭抵押權行為，並請求丁○○塗銷
    系爭抵押權登記部分：
  (一)按債務人所為之無償行為，有害及債權者，債權人得聲請法
    院撤銷之，民法第二百四十四條第一項定有明文；債權人依
    此規定聲請法院撤銷時，得並聲請命受益人回復原狀，此觀
    同條第四項規定即明。又民法第二百四十四條規定之無償、
    有償行為，於設定抵押權之情形，應以其為物權行為之原因
    行為認定之。蓋設定抵押權之物權行為本身，僅係設定抵押
    權意思表示之一致，無從單就物權行為認定其為無償或有償
    ，而應視其所以為物權行為之原因行為予以認定（最高法院
    九十一年度台上字第一七一一號判決參照）。次按債務人以
    其所有之不動產設定抵押權，同時向他人借貸款項，其設定
    抵押權之行為，固屬有償行為，若先有債權之存在而於事後
    為之設定抵押權者，如無對價關係，即屬無償行為。倘有害
    及債權，則債權人自得依民法第二百四十四條第一項之規定
    以撤銷之，最高法院五十一年台上字第三五二八號判例可資
    參照。
  (二)上訴人抗辯丙○○自九十四年三月間起即陸續向丁○○借款
    ，雖已清償部分借款，惟至九十五年四月間核算丙○○尚積
    欠二百一十萬元借款，丙○○始於九十五年四月十日將系爭
    不動產設定第二順位之系爭抵押權予丁○○以供擔保，其所
    為係有償行為，非無償行為等語，並提出匯款單六紙及本票
    一紙為證（見原審卷第一二七至一二九頁）。查，被上訴人
    就上開匯款單及本票形式上之真正均不爭執，依該匯款單記
    載及本票觀之，丁○○係分別於九十四年三月三日匯款五十
    九萬一千元、九十四年三月十日匯款三十萬元、九十四年三
    月十五日匯款三十萬元、九十四年四月一日匯款一百萬元、
    九十五年一月九日匯款七十五萬元予丙○○，丙○○並於九
    十四年四月一日簽發面額二百一十萬元，受款人記名為丁○
    ○之本票一紙，可見丁○○自九十四年三月三日起至九十四
    年四月一日止共匯款二百一十九萬一千元予丙○○，且由丙
    ○○簽發上開本票一紙予丁○○，丁○○另於九十五年一月
    九日匯款七十五萬元予丙○○。次查，丙○○原於九十四年
    四月四日就系爭不動產設定二百一十萬元之抵押權予丁○○
    ，嗣於同年六月二日由丁○○以清償為由，出具抵押權塗銷
    同意書一紙，將原設定之二百一十萬元抵押權塗銷，有系爭
    不動產之抵押權設定申請書及塗銷抵押權設定登記申請書在
    卷可憑（設定申請書見原審卷第八七至九三頁、塗銷申請書
    見原審卷第七０至七五頁，抵押權塗銷同意書見原審卷第七
    五頁），即令丙○○及丁○○間確有借貸關係存在，丙○○
    於九十四年四月四日以系爭不動產設定二百一十萬元之抵押
    權予丁○○，應係為擔保丙○○自九十四年三月三日起至九
    十四年四月一日止向丁○○所借用之二百一十九萬一千元。
    然丁○○既於同年六月二日以丙○○清償為由，同意塗銷前
    開二百一十萬元之抵押權，足證丙○○確已清償前此向丁○
    ○借用之二百一十九萬一千元，丁○○始可能以清償為由，
    同意丙○○塗銷前開設定之二百一十萬元抵押權。雖上訴人
    辯稱塗銷上開抵押權登記，純為向銀行貸取較高額款項，為
    權宜之計，非丙○○實際已清償等語。惟查，丙○○如擬向
    銀行借貸較高金額，僅須告知銀行該抵押權屆時可塗銷，由
    銀行評估可貸之金額即可，實無先行塗銷抵押權之理。又丁
    ○○就系爭不動產設定抵押權之目的既在擔保借款，在完全
    未獲清償情形下，竟同意塗銷其債權之擔保，且在丙○○向
    銀行借貸未成後，復未即時要求丙○○將已塗銷之抵押權回
    復，甚至於九十五年一月九日再出借七十五萬元予丙○○，
    再於十個月後設定系爭抵押權，在在均與常理有違。雖丁○
    ○證稱伊大部分時間在大陸，重新設定系爭抵押權方相隔甚
    久等語，然依丁○○入出境資料所示（見本院卷第四四至四
    八頁），其往返兩岸間非常頻繁，約每月往返一次，且每次
    停留在臺灣時間約二星期之久，實無因此而無法辦理抵押權
    重新設定之理。再者，丙○○設定抵押權予丁○○，係應丁
    ○○要求作為擔保其借款債權，果丙○○前開二百一十九萬
    一千元債務未清償，加上九十五年一月九日借貸之七十五萬
    元，借款債務總額應為二百九十四萬一千元，重新設定抵押
    權時所擔保之債權額應為二百九十四萬一千元，而系爭抵押
    權擔保債權額僅二百一十萬元，更與常理不合。是上訴人抗
    辯丙○○為向銀行貸款方塗銷原抵押權，實際上就抵押權所
    擔保之借款二百一十萬元未清償等語，尚不足取。
  (三)如前所述，本件丙○○於九十四年三月至同年四月間積欠丁
    ○○之借款為二百一十九萬一千元，已於同年六月二日清償
    ，丁○○方同意塗銷抵押權。而上訴人抗辯丙○○於九十五
    年一月九日向丁○○借款七十五萬元之事實，有匯款單在卷
    可憑（見原審卷第一二八頁），參諸丙○○長期向丁○○借
    款之情，固堪信該筆借款為真實。惟丙○○、丁○○先有該
    筆債權債務關係存在，丙○○嗣於九十五年四月十日方設定
    第二順位之系爭二百一十萬元抵押權予丁○○，且兩人間僅
    有七十五萬元借貸關係存在，卻設定二百一十萬元之系爭抵
    押權，顯然於丙○○借款當時並無設定抵押權之意思，是渠
    等所為系爭抵押權之設定應屬無對價關係，揆諸前開判例意
    旨，自屬無償行為。
  (四)又丙○○於九十四年間有股利、存款利息、薪資及租賃所得
    ，合計為六十二萬零四百三十一元，另其投資地研工程有限
    公司十五萬元、大穎企業有限公司二萬元、碧悠電子工業股
    份有限公司（下稱碧悠電子）二萬三千一百元、昆浴工程有
    限公司一百萬元，有丙○○之稅務電子閘門財產所得調件明
    細表在卷足稽（見原審卷第三三至三七頁），其財產總額共
    一百八十一萬三千五百三十一元（原判決誤載為一百八十一
    萬三千五百十三元）。而丙○○於板信商銀三重分行及松江
    分行均有存款，於九十五年四月十日設定系爭抵押權予丁○
    ○時，其在三重分行之存款餘額為三萬九千九百八十六元、
    六萬六千二百零七元（見原審卷第一五九、一七七頁），在
    松江分行之存款餘額僅八十九萬四千七百零三元（見原審卷
    第一六八頁）。另丙○○以系爭不動產設定第一順位抵押權
    予臺灣土地銀行，尚欠本金二百二十七萬四千二百五十五元
    及利息暨違約金，有臺灣土地銀行板橋分行九十六年五月十
    七日橋放字第０九六００００五三一號函暨查詢單、客戶往
    來明細單在卷可按（見原審卷第一九三至一九五頁）。又查
    丙○○於九十五年二月至六月間之股票買賣紀錄，除於九十
    五年二月七日出售台塑股票一千股，九十六年六月二十九日
    出售碧悠電子股票二千三百一十股外，其餘均係出售零股，
    其中台塑股票於九十五年二月七日之收盤價為五三．二元，
    丙○○賣出價額共為十二萬二千八百九十二元，另碧悠電子
    於九十五年六月二十九日之收盤價為一．五一元，丙○○賣
    出價額為三千四百八十八元，合計此部分所得僅十二萬六千
    三百八十元。綜觀丙○○於九十五年四月十日及同年六月三
    十日之財產總價值，顯然不足以清償其對於被上訴人所負之
    債務一千一百八十五萬八千六百五十一元本息及違約金，故
    丙○○將系爭不動產設定系爭抵押權予丁○○，自將致被上
    訴人之債權無法受償，有害及被上訴人之債權，是被上訴人
    依民法第二百四十四條第一項請求撤銷丙○○於九十五年四
    月十日設定第二順位二百一十萬元之系爭抵押權予丁○○，
    並依同條條第四項之規定請求丁○○塗銷系爭抵押權設定登
    記，洵屬有據。
五、關於被上訴人請求撤銷丙○○將系爭不動產贈與乙○○之債
    權、物權行為，及塗銷所有權移轉登記部分：
  (一)被上訴人主張丙○○於九十五年六月三十日將系爭不動產贈
    與乙○○為無償行為，請求依民法第二百四十四條第一項、
    第四項撤銷該贈與行為並塗銷所有權移轉登記等語。上訴人
    則抗辯系爭不動產經被上訴人送鑑定，其價值約五百二十三
    萬元，且已設定第一順位三百七十萬元之本金最高限額抵押
    權予臺灣土地銀行，復設定第二順位之系爭抵押權予丁○○
    ，合計擔保債務已達五百八十萬元，系爭不動產已無殘值可
    清償丙○○對被上訴人所負債務等語。
  (二)經查丙○○所有系爭不動產於九十五年六月三十日贈與丙○
    ○之女即乙○○，業據被上訴人提出土地及建物登記謄本為
    證（見原審卷第八至十一頁），並為上訴人所自認，自堪信
    為真實。次查系爭不動產經被上訴人於九十五年十二月十二
    日鑑價，其價值約五百二十三萬元，亦據被上訴人提出不動
    產鑑價申請書為證（見原審卷第十七頁），系爭不動產於丙
    ○○處分時價值約為五百二十三萬元，復為上訴人所不爭執
    。上訴人雖抗辯系爭不動產已設定本金最高限額三百七十萬
    元之第一順位抵押權予臺灣土地銀行，另設定第二順位之二
    百一十萬元系爭抵押權予丁○○等語，惟系爭抵押權屬無償
    行為，應予撤銷，丁○○並應將該部分之系爭抵押權設定登
    記塗銷，業如前述，是丙○○於九十五年六月三十日將系爭
    不動產贈與予乙○○，自屬無償行為，且丙○○於九十五年
    六月三十日之財產總價值，顯不足清償對被上訴人之一千一
    百八十五萬八千六百五十一元本息暨違約金債務，丙○○贈
    與系爭不動產予乙○○，屬有害及被上訴人之債權，致被上
    訴人之債權不能受償，被上訴人依民法第二百四十四條第一
    項之規定，請求撤銷丙○○於九十五年間將系爭不動產贈與
    乙○○之債權行為及所有權移轉登記之物權行為，並請求乙
    ○○塗銷系爭不動產於九十五年六月三十日以贈與為原因所
    為之所有權移轉登記，均屬有據。
六、綜上所述，被上訴人主張丁○○、丙○○於九十五年四月十
    日所為系爭抵押權設定之物權行為，及丙○○於同年六月三
    十日贈與系爭不動產予乙○○之債權行為及物權行為，均屬
    無償行為，且均有害及被上訴人之債權，為可採信，上訴人
    所辯均無可取。從而，被上訴人依民法第二百四十四條第一
    、四項之規定，請求撤銷丁○○、丙○○於九十五年四月十
    日設定系爭抵押權之物權行為及丙○○、乙○○於九十五年
    六月三十日贈與之債權行為及物權行為，暨請求丁○○塗銷
    系爭抵押權設定登記、乙○○塗銷系爭不動產所有權移轉登
    記，均有理由，應予准許。原審判准被上訴人之請求，核無
    違誤，上訴意旨仍執陳詞，指摘原判決此部分不當，求予廢
    棄，為無理由，應駁回其上訴。
七、本件事證明確，兩造其餘攻擊防禦方法，經本院逐一審酌後
    ，認均不影響本件判決之結果，爰再一一論述，併此敘明。
據上論結，本件上訴為無理由。依民事訴訟法第四百四十九條第
一項、第七十八條、第八十五條第一項前段，判決如主文。
中    華    民    國    97    年    9     月    23    日
                    民事第十庭
                        審判長法  官  黃豐澤
                              法  官  蕭艿菁
                              法  官  林麗玲
正本係照原本作成。
不得上訴。
中    華    民    國    97    年    9     月    24    日
                              書記官  陶美玲


司法院資訊處製作；財團法人民間司法改革基金會備份。
